# 关于《企业会计准则解释第 5 号》？求教各位大师

提问人：xianaaa2009 时间：2013-02-17 11:10:27
财政部 11 年 12 月发布的《企业会计准则解释第 5 号》（征求意见稿）中表明了：同一控制下合并报表，以前的处理是“视同该被合并主体从期初就一直存在持续经营”，合并期初至期末的报表，然后做一笔恢复子公司留存收益的调整分录。但是财政部 12 年 11 月印发的《企业会计准则解释第 5 号》定稿中，我好像又没看到对于这部分处理的规定啊？是不是还是按照以前的处理啊？我想问的是征求意见稿中规定的会计处理是否就有法律效力啊？即使定稿中未做规定，也要按征求意见稿中的做？？定稿和征求意见稿之间是啥关系啊？求教。。{:shocked:}
征求意见稿中的原文： 六、在同一控制下的企业合并中，合并方应当如何编制合并财务报表？ 答：在同一控制下的企业合并中，应视同合并后形成的报告主体（合并方）自合并日开始对被合并方实施控制。 合并方应当按照《企业会计准则第 20 号——企业合并》
和《企业会计准则第 33 号——合并财务报表》的规定编制合并日和合并当期的合并财务报表。 合并资产负债表中被合并方的各项资产、负债，应当按账面价值计量，被合并方在企业合并前实现的留存收益中归属于合并方的部分，不再由合并方的资本公积转入盈余公积和未分配利润；合并利润表应合并被合并方从合并日开始实现的净利润；合并现金流量表应当合并被合并方从合并日开始形成的现金流量。 合并方在编制合并当期期末的比较报表时，不应将合并取得的被合并方前期有关财务状况、经营成果和现金流量等并入前期合并财务报表。

回答人：chenyiwei
征求意见稿不具有法律效力。现在正式稿中未包括此条，就是说明要继续延续原先的处理方式，即在合并报表层面对同一控制下企业合并要追溯调整前期比较数据。 这一条是由于实务中争议太大而被删除的。

回答人：chenyiwei
回复 xianaaa2009 的帖子
我对此问题的一贯观点是：这个问题不是简单的“追”还是“不追”的问题，而是需要考虑对现行的同一控制下企业合并“一刀切”的权益结合法处理模式是否恰当进行重新考虑的问题。
在当初解释 5 号征求意见的过程中，企业明显分成两个阵营：目前正在IPO或者近期有IPO计划的，一般都会建议保留目前的做法；而那些已经上市的或者近期没有上市计划的企业，出于简化合并报表编制的考虑，一般都会赞同原先解释 5 号征求意见稿中的做法。这说明不同的企业对此问题有不同的需求，简单地“一刀切”的做法，无论是“追”还是“不追”，都是不可能使所有企业满意的。
因此，解决这个问题的比较彻底的方法，应该是建议对目前的同一控制下合并“一刀切”的权益结合法的处理模式进行修正，引入商业实质的判断，对于从合并方这一特定会计主体而言具有商业实质的同一控制下合并交易允许选择采用购买法处理（在购买法下，合并报表不用追溯购买日以前的期间），对于从合并方这一特定会计主体而言不具有商业实质的同一控制下合并交易只允许采用权益结合法处理，而在权益结合法下应要求在合并报表层面追溯调整前期比较数据。如果引入了这种处理方法，上述两大阵营就可以各得其所了。
当时我们在解释 5 号的反馈意见中，对这一条的意见是这样表述的：
我们理解，一旦该条规定生效，则将意味着现行会计准则体系下对同一控制下企业合并的会计处理方法发生重大变化。本条规定要求被合并方在合并日之前的财务状况、经营成果和现金流量不再纳入合并方的财务报表（包括不再要求在合并方的合并报表层面对前期合并报表进行追溯调整）。这一变化意味着，与非同一控制下企业合并的现行会计处理方法相比，变更后的同一控制下企业合并会计处理方法除了以账面价值作为会计处理的基础，以及不确认商誉和负商誉（差额直接调整股东权益）以外，在其他方面已经没有明显区别。 基于下列理由，我们建议谨慎考虑该项修改的必要性： 1 ．从现行的同一控制下企业合并“权益结合法”的原理来考虑，现行同一控制下企业合并会计方法的理论基础就是认为该合并事项从最终控制方的角度而言并不是一项具有商业实质的交易，仅仅是最终控制方的控制范围内经济资源的重新整合，对最终控制方而言其所控制的经济资源并未发生变化，因此，如果最终控制方在比较期间同样可以控制这些经济资源的，则合并报表中应当相应调整前期比较数据的列报。 在IFRS下的会计实务中，由于IFRS本身并未对同一控制下企业合并的会计处理方法作出规定，因此实务中可以按照IAS 8的规定，借鉴美国会计准则下对权益结合法的相关规定，因为IFRS也允许运用权益结合会计法的原则。在美国会计准则下，ASC 805对同一控制下企业合并的会计处理方法也作出了规定，其中ASC 805-50-45就要求对合并报表中的比较财务数据进行调整，视同该项企业合并在最早比较期间期初已经发生，而不论其实际合并日在哪一天。并且，我们理解这一做法与《企业会计准则第 33 号——合并财务报表》中对合并范围确定的原则并不冲突，因为对合并报表前期比较数据的调整仅仅是一种列报信息的方式，合并财务报表准则要求对子公司应当自取得控制权之日起纳入合并范围的规定仅仅表明对截至期末止尚未取得直接控制权的实体不能纳入合并范围，但并未对权益结合法的具体运用作出限制。 在IFRS下的会计实务中，一般理解也允许在采用权益结合法时，不对合并报表层面的前期比较数据进行调整，而是自合并日起才将合并方的财务状况、经营成果和现金流量纳入合并，其理论基础是认为追溯调整前期比较数据的做法与IAS 27第 26 条关于“对子公司应当自取得控制权之日起纳入合并范围”的规定相冲突。但是，虽然该做法在实务中也是可以接受的，但并不普遍。这是由于：在IFRS下的会计实务中，通常允许对从合并方这一会计主体角度而言具有商业实质的同一控制下企业合并交易的会计处理方法在购买法和权益结合法之间作出选择，只有对不具有商业实质的同一控制下企业合并交易才必须采用权益结合法。在实务中，多数企业会选择对具有商业实质的同一控制下企业合并交易运用购买法，权益结合法多数是用于对不具有商业实质的同一控制下企业合并交易进行会计处理（如用于描述IPO前的架构重组过程），而对于不具有商业实质的同一控制下企业合并交易而言，调整合并报表的前期比较数据更有利于提升财务信息的可比性，从而为财务信息使用者提供更可靠、更相关的会计信息。 因此，基于现行企业会计准则要求所有同一控制下企业合并均采用权益结合法处理的要求，以及权益结合法的基本出发点是从最终控制方立场，认为同一控制下企业合并不具有商业实质，所以在合并方的合并财务报表中，要求调整前期比较数据的做法与前述出发点的做法可以更好地保持一致，提高财务信息的可靠性、相关性和可比性，我们建议在这一方面继续保持目前的做法，要求就同一控制下企业合并事项调整合并报表前期比较数据的列报。
如有可能，我们也建议重新考虑现行会计准则对同一控制下企业合并的基本处理原则，将其修改为：对从合并方这一会计主体角度而言具有商业实质的同一控制下企业合并交易的会计处理方法在购买法和权益结合法之间作出选择（偏向于采用购买法），只有对不具有商业实质的同一控制下企业合并交易才必须采用权益结合法。对于采用购买法处理的企业合并交易，被合并方自合并日起纳入合并范围，不调整合并报表中的前期比较数据，也不将被合并方自合并当期期初至合并日的净利润、现金流量纳入合并报表；对于采用权益结合法处理的企业合并交易，应要求调整合并报表中前期比较数据的列报，并将被合并方自合并当期期初至合并日的净利润、现金流量纳入合并报表。 另外，如果确实有必要取消同一控制下企业合并在合并方的合并报表层面要求调整前期比较数据列报的规定，则现行《企业会计准则第 20 号——企业合并》、《企业会计准则第 33 号——合并财务报表》等相关会计准则中的很多相关规定，例如在合并日编制合并利润表和合并现金流量表、合并利润表中单列“同一控制下企业合并的被合并方在合并日前实现的净利润”等，都需要相应修改。建议全面梳理相关规定，一并修改，避免遗漏和不一致情况。 2 ．除了前述会计原理方面的问题外，如果修改该条规定，可能导致对其他很多方面产生重大影响和冲击，包括证监会对IPO前同一控制下重组审核的政策把握口径（可能对很多企业的IPO进程、重组方案和IPO计划的设计等产生重大影响）、证券监管政策导向和监管指标、国有企业的业绩考核指标等，对此问题可能产生的影响（也就是会计准则修改的经济后果），不能不予以充分考虑和关注。